臺灣臺北地方法院民事判決　　　　　　　94年度訴字第1822號
原　　　告　甲○○
訴訟代理人　陳俊隆律師
被　　　告　台新國際商業銀行股份有限公司
法定代理人　丁○○
訴訟代理人　乙○○
　　　　　　丙○○
上列當事人間債務不履行損害賠償事件，本院於九十四年七月二
十五日言詞辯論終結，判決如下：
    主  文
原告之訴及假執行聲請均駁回。
訴訟費用由原告負擔。
    事實及理由
一、原告起訴主張略以：原告為購買自用小客車一部（車號：3J
    -3951，下稱系爭車輛）於民國93年6月3日向被告辦理融資
    借款33萬元（還款方式：自93年7月2日起至96年6月2止，每
    月給付1萬2096元），並將系爭車輛設定動產擔保抵押予被
    告，雙方簽訂車輛動產抵押契約書（下稱系爭契約）。詎料
    ，被告於94年2月24日以原告自94年1月起繳息未能正常為理
    由，將原告所有系爭車輛取回占有，並發文通知原告須結清
    39萬1848元始可將系爭車輛取回，否則將於94年3月26日將
    系爭車輛拍賣。原告只因一期貸款疏未繳納，就遭其將車取
    回，其情何以堪？事後當然積極奔走，希望能繼續以前之貸
    款繳納方式，但遭被告拒絕，並堅持拍賣。查系爭契約違反
    誠信原則、消費者保護法第11、12條而無效，且因字體、印
    刷或其他情事，致難以注意其存在或辨識者，該條款應不構
    成契約之內容：系爭契約第6條：甲方（原告）於分期付款
    未全部到期時，一次清償全部貸款本金時，應加計之利息及
    違約金高達13%、甚至達17%為提前還款違約金。第14條：系
    爭抵押車輛之債務未未完成清償之前，甲方（原告）如有下
    列情形之ㄧ時，視為不履行契約，即喪失期限利益，乙方（
    被告）得要求甲方立即清償全部債務，並得取回、占有、拍
    賣抵押車輛，第6款：任何一筆債務不依約付息時。可見被
    告取回系爭車輛，並將之拍賣取償即屬違法。又依民法第38
    9條分期付價之買賣，如約定買受人有遲延時，出賣人得即
    請求支付全部價金者，除買受人遲付之價額已達全部價金五
    分之一外，出賣人仍不得請求支付全部價金。第440條第2項
    租賃物為房屋者，遲付租金之總額，非達二個月之租額，不
    得依前項之規定，終止契約。其租金約定於每期開始時支付
    者，並應於遲延給付逾二個月時，始得終止契約。消費借貸
    雖未如分期買賣、租賃有相同規定，但基於「相類似者，應
    作相同之處理，乃正義之要求也」，同為繼續性契約之消費
    借貸契約應可比附援引、類推適用民法第389條、第440條之
    規定。職是之故，系爭契約第14條第6款規定：任何一筆債
    務不依約付息時，即視為全部到期，違反法律強制規定，因
    而無效；則被告將系爭車輛占有、拍賣之行為乃屬非法，違
    反規定。退步言之，系爭契約第6條高達13%、甚至達17%之
    利息及違約金亦違反平等互惠之誠信原則，依消費者保護法
    第11條規定，亦屬無效，須依民法第25 2條酌減之。綜上所
    述，被告挾其企業經營者之龐大資源，訂定不平等之定型化
    契約，欺壓消費者，故原告爰依侵權行為及債務不履行規定
    向被告求償金額如下：交通代步費：一個月之計程車費5萬
    元。工作損失：白天班薪水4萬元、晚上班薪水5萬元，共9
    萬元。被告要求原告結清之金額明細為39萬1848元；故有關
    原告所有車輛遭被告取走占有部分，原告擬向被告求償39萬
    1848元。合計53萬1848元。為此聲明被告應給付原告53萬18
    48元暨起訴狀送達翌日起至清償日止按年息5%計算之利息。
    原告願供擔保，請求宣告准予假執行。
二、被告則以：緣原告為購買系爭車輛一部，於93年6月3日向被
    告辦理融資借款33萬元，還款方式為自93年7月2日起至96年
    6月2日止，按月償還1萬2096元，原告並將系爭車輛設定動
    產擔保抵押予被告。詎原告於93年9月起即未依約繳息，被
    告依系爭契約第13條約定，於94年2月24日將系爭車輛取回
    占有，並於同年4月23日拍定系爭車輛，得款25萬9900元取
    償。本件原告繳款明細如下：93/06/28繳納93/07/02應繳納
    之款項（第一期）、93/08/02繳納93/08/02應繳納之款項（
    第二期）、93/10/11繳納93/09/02應繳納之款項（第三期）
    、93/10/22繳納93/10/02應繳納之款項（第四期）、93/12/
    01繳納93/11/02應繳納之款項（第五期）、94/01/13繳納93
    /12/02應繳納之款項（第六期）、94/03/25繳納94/01/02應
    繳納之款項（第七期）。依系爭契約第5條：原告應自93年7
    月2日起至96年6月2日止，每乙月一期，每期1萬2096元，依
    被告指定之日期給付之。第13條原告不履行本借款契約之約
    定...，被告得免除動產擔保交易法第18條規定規定之通知
    義務，由被告或被告委任代為處理事務之人隨時占有抵押車
    輛，且同意原告或第三人應逕受強制執行，任由被告聲請法
    院強制執行。第14條本件抵押車輛所擔保之債務未完成清償
    之前，原告如有左列情形之一時，視為債務不履行，縱該債
    務尚未到期，即喪失其期限利益，被告除得要求原告立即清
    償本借款契約項下全部債務外，並得依前條之規定占有、拍
    賣抵押車輛，但依第6款至第11款事由行使加速條款時，應
    於事先以合理時間通知甲方：…6、任何一筆債務不依約付
    息時。按上述協議內容，可知原告任何一筆債務不依約付息
    時，經被告合理期間通知後即可視為債務不履行，縱該債務
    尚未到期，即喪失其期限利益，被告除得要求原告立即清償
    本借款契約項下全部債務外，並得占有、拍賣抵押車輛。本
    件原告違約在先，被告依系爭契約將系爭車輛取回占有，並
    拍賣取償，係依約行使權利義務，並無不當之處。按契約自
    由可謂民事體系最重要之原則之一，指當事人得依其意思之
    合致，締結契約而取得權利、負擔義務。基本內容包含：1.
    締結自由、2.相對人自由、3.內容自由、4.方式自由。現代
    社會之一般交易，基本上均採此種型態，其出發點為個人自
    由，其所強調者為意思自主，即法律賦予最大可能之自由，
    任由當事人自行創造規律彼此權利義務關係之規範。輔以契
    約嚴守原則，俾能增強當事人間信賴、保障交易安全、促進
    社會競爭，以達私法自治之目標。本件雙方簽訂系爭契約，
    並未違反契約自由及誠信原則，查原告係為購買汽車而向被
    告辦理融資借款，蓋汽車於現代社會中，雖屬重要代步工具
    ，惟汽車價值昂貴，非有相當經濟能力則無法購買，仍不得
    謂為生活所必需。則原告購買汽車前，自應當衡量自身經濟
    能力，當其經濟能力不足時，自應謹慎行事，可見原告仍有
    選擇訂立本件車輛動產抵押契約之自由。原告自願與被告訂
    立本約，依契約嚴守原則，自應依系爭契約約定享受權利、
    負擔義務。次按系爭契約，約定條款內容，諸如第6條違約
    金之約定、第14條關於債務不履行之情形及效果、並無違反
    強行或禁止規定，原告指稱違反誠信原則，顯無理由。原告
    復主張系爭契約為定型化契約，內容有違反誠信原則之部分
    。經查，被告為因應大量之融資貸款及車輛動產抵押業務，
    為減低締約成本而單方面先行訂立契約條款，原告仍有選擇
    訂約與否之自由，已如上述，且契約內容並未違反誠信原則
    ，並無顯失公平之情事。原告指稱貸款融資之動產抵押定型
    化契約應類推適用民法第389條、第440條第2項主張當事人
    一方遲延給付須累計達一定期間或一定金額始可請求全部價
    金。惟貸款融資之動產抵押契約具有擔保效力之性質，與分
    期付款買賣、租賃性質迥異，實不可一概而論。原告誤解契
    約之性質，不當類推適用其他法律關係，委不足採。至原告
    所請求之交通費、工作損失、所失利益等，未見原告充分舉
    證，徒為空言，被告無法答辯。綜上所述，本件原告違約在
    先，被告依雙方合意之系爭契約，行使權利，負擔義務，並
    無原告所稱違反誠信原則，顯失公平之情事。原告之訴顯無
    理由。為此聲明駁回原告之訴及其假執行之聲請。如受不利
    之判決，願供擔保免予假執行。
三、原告主張其購買系爭車輛，於93年6月3日與被告簽訂系爭契
    約，向被告借款33萬元，自93年7月2日起至96年6月2止，每
    月為一期，平均攤還本息每月給付1萬2096元，依被告指定
    日期給付之，並將系爭車輛設定動產擔保抵押予被告。原告
    第1、2期按時繳納，第3期93年9月2日遲於93年10月11日繳
    納，第4期93年10月2日遲於93年10月22日繳納，第5期93年1
    1月2日遲於93年12月1日繳納，第6期93年12月2日遲於94年1
    月13日繳納，第7期94年1月2日遲於94年3月25日繳納。被告
    於94年2月24日確認書以原告自94年1月迄今遲延未付違反契
    約規定，將原告所有系爭車輛取回占有，並於94年3月10日
    寄發存證信函通知原告須結清全部欠款，否則將於94年3月2
    6日將系爭車輛拍賣。此為被告所不爭執，復有系爭契約、
    確認書、原告繳款明細、被告存證信函附卷可稽，堪信為真
    實。茲兩造所爭執者為系爭契約有無違反誠信原則、消費者
    保護法而無效，原告請求有無理由？茲說明如下：
四、按動產抵押契約，應載明左列事項：一、契約當事人之姓名
    或名稱、住居所或營業所。二、所擔保債權之金額及利率。
    三、抵押物之名稱、及數量，如有特別編號標識或說明者，
    其記載。四、債務人或第三人占有抵押物之方式及其所在地
    。五、所擔保債權之清償方法。六、債務人不履行債務時，
    抵押權人行使動產抵押權及債權之方法。七、如有保險者，
    其受益人應為抵押權人之記載。八、管轄法院之名稱。九、
    其他條件之記載。十、訂立契約年、月、日。動產擔保交易
    法第16條定有明文。又動產擔保交易法為民法之特別法，應
    優先於民法而為適用。查系爭契約係動產抵押契約與分期付
    價買賣契約無涉，原告主張民法第389條容有誤會。依系爭
    契約第5條：甲方（即原告）應自93年7月2日起至96年6月2
    日止，每乙月一期，每期12096元。依乙方（即被告）指定
    之日期給付之。第13條；甲方（原告）不履行本借款契約之
    約定，．．．乙方（被告）得免除動產擔保交易法第18條規
    定之通知義務，由乙方或乙方委任代為處理事務之人隨時占
    有抵押車輛，且同意甲方或第三人應逕受強制執行，任由乙
    方聲請法院強制執行。第14條：本件抵押車輛所擔保之債務
    未完成清償之前，甲方（原告）如有下列情形之ㄧ時，視為
    不履行契約，即喪失期限利益，乙方（被告）得要求甲方立
    即清償本借款契約項下全部債務定，並得依前條之規定占有
    、拍賣抵押車輛，但依第6款至第11款事由行使加速條款時
    ，應於事先以合理時間通知甲方：第6款：任何一筆債務不
    依約付息時。系爭契約上開約定合於動產擔保交易法第16條
    之規定，且原告是否締結系爭契約有選擇之自由。再者：一
    般金融業者借款如未按期履行，大都有加速條款約定，原告
    如按期履行而不違約，自無加速條款之適用，而借貸關係中
    關於借貸之金額、如何償還及利息約定均係由雙方自由約定
    ，基於契約內容自由之原則，並無違反誠信原則、平等互惠
    原則、或顯失公平情事。況且，目前國內金融機構不少，競
    爭激烈，原告可選擇借款機會亦不少，實與民法及消費者保
    護法相關規定無違。另系爭契約所有條款字體大小相差無幾
    ，並無難以注意其存在或辨識之情事。查本件借貸原告自借
    款清償期起第3期即未按時履行，第7期94年1月2日遲至1個
    月以上仍未按期繳納本息，經被告寄發信函通知後，原告僅
    於94年3月25日繳納第7期而未繳納其他應繳之本息。被告依
    約拍賣系爭車輛與系爭契約約定並無任何違背。被告依約行
    使權利既無債務不履行或侵權行為情事，原告主張依侵權行
    為或債務不履行請求被告給付交通代步費5萬元；工作損失9
    萬元及原告擬向被告求償39萬1848元。合計53萬1848元暨起
    訴狀送達翌日起至清償日止按年息5%計算之利息，自屬無據
    ，應予駁回。原告之訴既經駁回，其假執行聲請亦失所附麗
    ，應併予駁回。
五、本件法律關係已臻明確，兩造其餘攻擊防禦方法，於判決結
    果無影響，爰不一一加以論列，附此序明。
六、結論：本件原告之訴為無理由，依民事訴訟法第78條，判決
    如主文。
中　　華　　民　　國　　94　　年　　8　　月　　 8   　日
                  民事第四庭    法　官　薛中興
以上正本係照原本作成
如對本判決上訴，須於判決送達後20日內向本院提出上訴狀
中　　華　　民　　國　　94　　年　　8　　月　　 8   　日
                    　　　　　　書記官　薛德芬
